【裁判字號】    95,台上,4532
【裁判日期】    950817
【裁判案由】    違反貪污治罪條例等罪
【裁判全文】
最高法院刑事判決            九十五年度台上字第四五三二號
    上  訴  人  甲○○
    選任辯護人  林慶雲律師
                陳裕文律師
                趙建興律師
    上  訴  人  乙○○
                丙○○
                丁○○
    共      同
    選任辯護人  許清連律師
                鄭淑貞律師
    上  訴  人  戊○○
                        75號.
    選任辯護人  林文賢律師
                李衍志律師
                蘇吉雄律師
上列上訴人等因違反貪污治罪條例等罪案件，不服台灣高等法院
高雄分院中華民國九十三年十二月十六日第二審判決（九十三年
度上訴字第三五一號，起訴案號：台灣高雄地方法院檢察署九十
一年度偵字第六０六六、六０六七、六０六八、六０六九、六０
七一、二三三三四號），提起上訴，本院判決如下：
    主  文
原判決關於乙○○、丙○○、甲○○、丁○○部分及戊○○對於
違背職務之行為收受賄賂部分均撤銷，發回台灣高等法院高雄分
院。
其他上訴駁回。
    理  由
甲、撤銷發回（即乙○○、丙○○、甲○○、丁○○部分及戊○
    ○對於違背職務之行為收受賄賂）部分：
本件原判決撤銷第一審關於乙○○、丙○○、甲○○、丁○○部
分及戊○○對於違背職務之行為收受賄賂部分之科刑判決，改判
仍就違背職務收受賄賂部分，分別依牽連犯從一重均論處乙○○
、丙○○、甲○○、丁○○連續依據法令從事公務之人員，對於
違背職務之行為，收受賄賂罪刑；及論處戊○○依據法令從事公
務之人員，對於違背職務之行為，收受賄賂罪刑。並就對於職務
上之行為收受賄賂部分，分別論處乙○○、丁○○連續依據法令
從事公務之人員，對於職務上之行為，收受賄賂罪刑；論處甲○
○依據法令從事公務之人員，對於職務上之行為，收受賄賂罪刑
；及依牽連犯從一重論處丙○○連續依據法令從事公務之人員，
對於職務上之行為，收受賄賂罪刑。固非無見。
惟查：一、有罪判決書所記載之犯罪事實，為論罪科刑適用法律
之基礎，故凡於適用法律有關之重要事項，必須詳加認定，明確
記載，然後於理由內敘明犯罪事實所憑之證據及認定之理由，始
足為適用法律之依據。原判決事實欄載稱乙○○、丙○○、甲○
○、丁○○自民國八十四年間起，分別擔任考生向高雄市政府建
設局高雄市監理處（下稱高雄市監理處）報考汽車駕駛執照考試
之監考人員，收受考生之賄賂，而於主、監考時予以放水，其中
即：(1)乙○○「基於收受賄賂之犯意，違背職務指示宋國彥應考
技巧，使宋國彥之路考成績得以及格，宋國彥始順利考取駕照」
；收受李文欽、陳信男交付之新台幣（下同）五千元後「於同（
八十四）年十一月二日擔任考生顏茂雄參加小型車駕駛執照考試
之筆試監考員時，因顏茂雄應考狀況良好，乙○○並未違背職務
配合或協助顏茂雄考取駕照」；及「於同（九十一）年三月一日
擔任大貨車駕駛執照考試之路考監考員時，又承前收受賄賂之概
括犯意，於未違背職務之情形下，依約配合馬志良考取駕照，而
陳月珠事後則於監理處之福利社內交付約定之五千元予乙○○收
受」。(2)丙○○收受李文欽透過陳信男交付五千元賄款後「乃於
同日（八十四年十月二十日）擔任林陳桂枝參加小型車駕駛執照
考試之筆試考驗員及監考員時，未違背職務而配合林陳桂枝順利
考取駕照」；(3)甲○○收受李文欽透過陳信男交付五千元賄款後
「並未違背職務配合或協助顏茂雄考取駕照」；(4)劉寶文前因報
考普通小型車駕駛執照無法通過，經方素藝透過黃春綿拜託丁○
○配合協助，丁○○基於收受賄賂之犯意予以同意，嗣擔任普通
小型車駕駛執照考試之路考監考員及考驗員時，未違背職務使劉
寶文考取駕照，並收受約定交付之四千元各等情。乙○○、丙○
○、甲○○、丁○○究竟如何分別「指示宋國彥應考技巧」、「
配合或協助顏茂雄考取駕照」、「依約配合馬志良考取駕照」、
「配合林陳桂枝順利考取駕照」、「配合或協助顏茂雄考取駕照
」、「配合協助」劉寶文考取駕照？上開所謂「指示」、「配合
」或「配合協助」之違背職務或職務上行為，僅空泛記載行為方
式之名稱而已，其具體事實及內容各為如何，則未據原審逐為翔
實記載認定，自無從單憑該記載，判斷乙○○、丙○○、甲○○
、丁○○所為何以係屬違背職務或職務上行為，不足為適用法律
之依據。二、原判決事實欄記載丁○○「於八十七年九月三日及
八十九年八月十五日，奉派前往欣德路公司擔任半拖車定期檢驗
工作，竟分別於該檢驗日，在高雄市監理處內，收受該公司車輛
檢驗承辦人員歐英順，以申請檢驗車輛每輛三百元之代價所交付
之四千二百元（十二輛）、四千二百元（十二輛）賄款後，違背
職務未予檢驗即行離去，並分別於車輛檢驗紀錄表上合格欄及拖
車使用證上加蓋職名章及檢驗合格章，以掩飾其未前往檢驗之行
為」；丁○○以每輛三百元之代價收受賄款如果無訛，上述各十
二輛之檢驗車輛，收受賄款各應係三千六百元（300〤12=3600）
，此與原判決事實所認定之四千二百元即有未合，原審關於該事
實之認定，內容欠缺一致，難認適法。三、原判決以甲○○於收
受考生呂明輝經由案外人林德全再透過黃春綿及曾家然轉交五千
元賄款予甲○○後，甲○○遂於九十一年一月十五日呂明輝參加
筆試擔任考驗員時，違背職務於呂明輝之筆試答案卡上代寫正確
答案，使呂明輝順利考取駕照之事實，有證人黃春綿、呂明輝之
證供，卷內普通小型車駕駛執照登記書，及林德全與黃春綿、曾
家然間告知考生姓名及詢問監考官姓名之通訊監察譯文可稽，為
其認定之依據（見原判決第三一頁）；而據黃春綿於偵查中供稱
：其係將林德全交付之賄款一萬元交給曾家然，再由曾家然交給
甲○○云云，曾家然於檢察官訊問時亦證稱：「（九十一年一月
十四日）我是主考官，甲○○是監考官，我有用手勢比出正確答
案給呂明輝知道，事後黃春綿有交給我一萬元，我再轉交五千元
給甲○○」，呂明輝於法務部調查局高雄市調查處偵訊時則稱「
我在參加汽車考照筆試時，該監理處在我筆試所用之答案卡上已
有正確答案記號，我就依照該記號作答而順利通過筆試」各等語
（見本案第六０六九號偵查卷第五九頁，第六０七三號偵查卷第
一七四頁，第六０六六號偵查卷第一三二頁）。原審對於曾家然
是否確將賄款轉交甲○○？其上開所稱交付賄款予甲○○之供述
，究竟可否採取？並未為調查審酌；又曾家然所稱「用手勢比出
正確答案給呂明輝知道」，與呂明輝所謂「筆試所用之答案卡上
已有正確答案記號」並非一致，何者為真？原審亦未敘明取捨證
據之心證理由，自嫌調查職責未盡及理由不備。四、「被告以外
之人於審判外之言詞或書面陳述，除法律有規定外，不得作為證
據。」、「被告以外之人於審判外向法官所為之陳述，得為證據
。」九十二年二月六日修正公布，同年九月一日施行之刑事訴訟
法第一百五十九條第一項、第一百五十九條之一第一項分別定有
明文。原判決以本件吳振江行賄戊○○、甲○○、丙○○、丁○
○之事實，歐英順行賄乙○○、丙○○、丁○○之事實，林文憲
行賄丙○○、甲○○之事實，及孫東海行賄乙○○之事實，業據
吳振江、歐英順、林文憲及孫東海分別於另案其等被訴犯行賄罪
之台灣高雄地方法院九十二年度訴字第一六八七號案件審判中自
白明確，乃以各該證人等嗣於本案第一審作證時否認行賄之證詞
，為均不足採為上訴人等有利之認定；但各該證人於審判外供述
如何合於傳聞法則之例外，而得採為證據，原審未予說明論列，
自嫌理由欠備。又原判決理由謂證人歐英順、吳振江、林文憲、
孫東海係本件被告以外之人，其等在法務部調查局陳稱曾分別交
付賄款予乙○○、丙○○、甲○○、丁○○及戊○○等語，雖與
其等在第一審之證述不符，然與其等於偵查及台灣高雄地方法院
九十二年度訴字第一六八七號案件審理中自白行賄犯行相符，顯
見其先前於「調查局中」所為之陳述，具有較可信之情況，且為
證明上訴人等五人犯罪事實所必要，依刑事訴訟法第一百五十九
條之二之規定，自得為證據云云（見原判決第二二、二三頁），
其後之理由論斷，關於上述人證，則悉以各該證人等在檢察官訊
問時及另案第一審之供述，採為論證之依據（見原判決第二二、
二三、二六、二九、三二、三六、三七頁），亦嫌理由矛盾。五
、刑事訴訟法第一百五十九條之五規定：「被告以外之人於審判
外之陳述，雖不符前四條之規定，而經當事人於審判程序同意作
為證據，法院審酌該言詞陳述或書面陳述作成時之情況，認為適
當者，亦得為證據。」（第一項）「當事人、代理人或辯護人於
法院調查證據時，知有第一百五十九條第一項不得為證據之情形
，而未於言詞辯論終結前聲明異議者，視為有前項之同意。」（
第二項）；甲○○於九十三年六月二日「刑事準備書暨調查證據
聲請狀」陳稱：證人呂明輝於法務部調查局之筆錄乃屬審判外之
陳述，依法並無證據能力，其於第一審審理時雖未為異議，於原
審仍可予以爭執云云（見原審卷一第一二０頁）。原判決理由謂
「證人呂明輝前開於調查局之筆錄，經原審調查證據時，被告及
辯護人知有刑事訴訟法第一百五十九條第一項之情形，而未於言
詞辯論終結前聲明異議，自應視為同意作為證據」（見原判決第
三一頁），仍就呂明輝之調查筆錄採為論罪之依據。而該原屬被
告以外之人於審判外之陳述，縱經當事人曾於審判中同意作為證
據，但法院如何審酌該言詞陳述或書面陳述作成時之情況，係具
供述之任意性、證據取得之合法性、供述內容之可信性及證明待
證事實之必要關聯性等，合於一般供述證據之採證基本條件，認
為適當，而得採為論證之證據資料？甲○○上述於原審爭執其證
據能力，有無可取？俱尚欠詳明。原判決未為審認說明，自難謂
無理由不備之違誤。以上或為上訴意旨所指摘，或為本院得依職
權調查之事項，應認原判決關於乙○○、丙○○、甲○○、丁○
○部分及戊○○對於違背職務之行為收受賄賂部分，均有撤銷發
回更審之原因。原判決關於不另諭知上訴人甲○○無罪部分，既
經檢察官起訴書指明與前開論罪部分有裁判上一罪關係，依審判
不可分原則，應一併撤銷發回，附予說明。
乙、駁回（戊○○行使登載不實公文書）部分：
按刑事訴訟法第三百七十七條規定：上訴於第三審法院，非以判
決違背法令為理由，不得為之。是提起第三審上訴，應以原判決
違背法令為理由，係屬法定要件。如果上訴理由係對原審已調查
明確並於判決內論駁或說明之事項，徒憑己見重為事實之爭辯，
或任意指摘，顯與法律規定得為第三審上訴理由之違法情形不相
適合時，即應認其上訴為違背法律上之程式，予以駁回。戊○○
上訴意旨略稱：(1)上訴人於九十一年三月二十五日因上級臨時要
求搭載其前往數位民意代表服務處洽公，而未至大三鴻國際貨櫃
股份有限公司（下稱大三鴻公司）檢驗半拖車，卻在各該受檢車
輛之車輛檢驗紀錄表及拖車使用證上加蓋職名章及檢驗合格章，
翌日交承辦人員輸入電腦完成銷號作業，係基於便民立場，避免
業者因耽擱增繳檢驗費，如有誤差，日後可行更正，不致產生實
害；衡情當日上午八時調查人員已開始蒐證，上訴人如有犯罪故
意，應不交付銷號，再要求業者重行辦理即可；檢驗時間可變更
，經證人洪榮吉證述在卷，上訴人更改為翌日驗車，三十四輛半
拖車均合格，並據證人楊進堂證述在卷，證明上訴人並無於車輛
檢驗紀錄表為不實記載。原審置上述有利之事證於不顧，仍予論
罪，有理由不備、調查職責未盡、適用法則不當、違背證據法則
之違法。(2)車輛檢驗紀錄表乃屬監理處內部為常務作業流程而設
，非公文書，上訴人主觀上無犯罪故意，況尚有覆驗程序，不足
以損害公眾或影響車輛之管理，原審論以刑法第二百十四條之罪
，於法有悖云云。
惟查：原判決維持第一審關於依牽連犯從一重論處戊○○行使公
務員明知為不實之事項，而登載於職務上所掌之公文書，足以生
損害於公眾罪刑之判決，駁回戊○○該部分在第二審之上訴，業
據敘明：(1)戊○○於九十一年三月二十五日未依規定前往大三鴻
公司驗車，即分別於各該受檢車輛之車輛檢驗紀錄表及拖車使用
證上加蓋職名章及檢驗合格章而予認定檢驗通過，並於翌日上午
十時許，將前開車輛檢驗紀錄表交予其任職之高雄市監理處第一
科檢驗登記室人員蔡秀瓊，嗣再由蔡秀瓊交予馬小卿，將該等車
輛業經檢驗合格完成之不實事項鍵入電腦資料內，登錄完成銷號
作業之事實，為戊○○所不否認。(2)監理處驗車人員，依規定不
得未到場實際檢驗，即於車輛檢驗紀錄表上蓋章表示合格，並先
於電腦中銷號後，再事後補行檢驗，僅於車號輸入錯誤之情形可
以更改車號之情，經證人曾秋蔭於偵查中證述綦詳。而監理處人
員於發現輸入電腦之資料有誤時，須提出「公路監理加值服務代
檢系統資料修正申請單」，始得更正輸入之資料，亦有高雄市監
理處九十二年十月九日高市監一字第０九二００一六０七六號函
存卷可稽。戊○○自七十八、七十九年間任職高雄市監理處第一
科幫工程司，於八十四年間即負責半拖車驗車業務，據其自承在
卷，就此驗車流程，自知之甚詳；又高雄市監理處承辦之半拖車
檢驗業務，其中自九十年至九十二年九月份止，據統計，半拖車
檢驗合格率雖均高達九成以上，然並非百分之百均達合格之情，
有該監理處上述函文可參，若謂戊○○只為「便民」，無視事後
若半拖車檢驗未通過，其更改檢驗結果之繁雜手續，並可能因之
受有處罰之情事，即於未實際檢驗車輛之情形下，先行將大三鴻
公司受檢車輛之檢驗紀錄表為均合格之記載並送交銷號，其所為
實違常理。(3)戊○○所駕駛車牌號碼ＹＭ－五二六八號自用小客
車，自九十一年三月二十五日上午即停放在高雄市監理處停車場
，其中於十一時零一分許，戊○○曾至其停放車輛之處，與駕駛
車牌號碼ＹＣ－０三五六號前來之人會面，嗣至同日十三時三十
八分許，始駕駛其所有前開自用小客車搭載洪榮吉一同前往高雄
市○○○路一四一八號之「市議員李喬如服務處」，之後戊○○
再獨自前往「市議員蕭裕正服務處」、「立委朱星羽服務處」，
直至十四時十分許，始偕同洪榮吉離開「市議員李喬如服務處」
，嗣後戊○○又至高雄市○○路之某美髮材料批發店、葆楨路之
「朱金木里長競選處」，至十五時三十七分許返回其住處等情，
有戊○○於九十一年三月二十五日之行程錄影帶勘驗表附卷可佐
，並為戊○○所不否認。戊○○所舉證人洪榮吉到庭證稱：九十
一年三月二十五日早上約八、九時許，伊在辦公室告訴戊○○要
辦計程車是否張貼隔熱紙之公聽會，要戊○○與伊一起到市議員
李喬如服務處，當天出發前，戊○○有告知伊跟要驗車之當事人
聯絡好改期之事等語，縱有其事，該證人所稱改期驗車，係聽聞
戊○○所言，並非親身經歷，難為戊○○有利之認定。再據戊○
○於偵查中供陳：九十一年三月二十五日當天伊並未告知大三鴻
公司之楊進堂不前往驗車，直至同月二十六日上午，伊才打電話
向楊進堂致歉，並告知楊進堂要在二十六日下午前往驗車等語，
與證人楊進堂於第一審證稱：九十一年三月二十五日上午十點多
，伊到監理處二樓辦公室找到戊○○，告知因其身體不適要先回
去，並詢問能否將驗車時間改至翌日，戊○○即表示要伊隔天再
去找他等語，二者大相逕庭，是證人楊進堂所言，乃迴護戊○○
之詞，亦難採信。此外，復參以楊進堂於偵查中結證稱：九十一
年三月二十五日早上，伊開車至監理處要載戊○○至大三鴻公司
驗車，但因當時身體不適，所以在監理處當面向戊○○表示希望
改天再驗，並要求戊○○自己前往大三鴻公司驗車，隔天上午，
伊因發現戊○○未前往驗車，伊才在中午一時多去監理處載戊○
○等語，足證戊○○於九十一年三月二十五日未至大三鴻公司驗
車後，根本無再為前往驗車之準備，是公訴人所指戊○○係因見
高雄市監理處於九十一年三月二十六日遭檢察官指揮調查局人員
搜索，惟恐犯行暴露，始於是日下午補行驗車之情，應為可採各
等情。對於認定上訴人戊○○係具偽造文書之犯罪故意，其否認
犯行所辯係更改驗車日期及便民等為無可採信，均予說明論證指
駁綦詳，其推理論斷衡諸證據法則等皆無違背。又卷附高雄市監
理處車輛檢驗紀錄表，內載車輛檢驗項目、檢驗紀錄及檢驗結果
合格與否等事項，具一定之文書內容，並由擔任檢驗之公務員即
檢驗員在檢驗結果欄蓋章，而完成文書之製作，依其製作之內容
及程式，合於刑法第十條第三項所稱公務員職務上製作之文書，
自屬公文書性質；而高雄市監理處辦理半拖車定期檢驗，係依車
輛檢驗紀錄表及該處作業規定，受檢車輛於檢驗合格後，由檢驗
員於檢驗紀錄表上加蓋職名章、於拖車使用證蓋檢驗合格章並註
明下次檢驗日期等，有第一審（甲）卷附高雄市監理處九十二年
十一月二十一日高市監一字第０９２００１９３３６號函可稽，
且檢驗員須就車輛檢驗紀錄表上所列項目逐一檢驗，驗畢在該表
上簽章表示合格或不合格，依規定不得未到場檢驗就在紀錄表上
蓋章合格，先送交電腦銷號嗣後再補行檢驗，並據證人曾秋蔭（
高雄市監理處第一科檢驗股長）於偵查中證述在卷，原審對於戊
○○未依指定日期前往驗車，並無再為前往驗車之準備，復經說
明論斷明確，其以戊○○之行為具犯罪之故意，並足以生損害於
監理機關對半拖車檢驗及管理之正確性，乃據以論科，於法自無
不合。其餘上訴意旨係對原審已調查明確並於判決內論駁或說明
之事項，徒憑己見重為事實之爭辯，或任意指摘，顯與法律規定
得為第三審上訴理由之違法情形不相適合。綜上說明，應認戊○
○此部分上訴違背法律上之程式，予以駁回。
據上論結，應依刑事訴訟法第三百九十七條、第四百零一條、第
三百九十五條前段，判決如主文。
中    華    民    國  九十五  年    八    月   十七   日
                      最高法院刑事第七庭
                          審判長法官  孫  增  同
                                法官  吳  昆  仁
                                法官  趙  文  淵
                                法官  吳      燦
                                法官  蔡  彩  貞
      本件正本證明與原本無異
                                      書  記  官
中    華    民    國  九十五  年    八    月  二十三  日
                                                    Ａ


司法院資訊處製作；財團法人民間司法改革基金會備份。
